【裁判字號】    90,台上,485
【裁判日期】    900208
【裁判案由】    偽造文書
【裁判全文】
最高法院刑事判決                                  九十年度台上字第四八五號
    上  訴  人  甲○○
    選任辯護人  黃揚名律師
右上訴人因偽造文書案件，不服台灣高等法院台南分院中華民國八十七年十月二十二
日第二審判決 (八十七年度上訴字第一四九八號，起訴案號：台灣台南地方法院檢察
署八十七年度偵字第七一三四號)，提起上訴，本院判決如左：
    主  文
原判決撤銷，發回台灣高等法院台南分院。
    理  由
本件原判決認定上訴人甲○○從事代客記帳及繳稅之業務，於民國八十六年七月間某
日，受台南縣永康市金巨成企業有限公司（下稱金巨成公司）負責人陳妙玲委託，代
繳八十六年度營利事業所得稅暫繳稅款新台幣十萬九千九百八十九元。上訴人持有該
款項後，乃意圖為自己不法之所有，予以侵占花用；為掩飾其侵占犯行，而於同月間
某日偽造第一商業銀行台南分行代理公庫收取稅款之「第一商業銀行台南分行八十六
年七月十六日收稅之章」（下稱收稅章）一顆，加蓋於金巨成公司之「財政部台灣省
南區國稅局八十六年度營利事業所得稅暫繳稅額繳款書」（下稱繳款書）上，變造足
以證明已繳清稅款之繳款書，並影印一份交予金巨成公司，謊稱已代繳該稅款，致生
損害於金巨成公司及稅捐稽徵機關徵收稅款之正確性等情。因而撤銷第一審判決，改
判仍論處上訴人行使變造公文書，足以生損害於公眾及他人罪刑。固非無見。
惟查：(一)刑法第二百十一條變造公文書罪，係指無改作之權，就真正之公文書為反於
真實性之改變者而言；亦即就真正之公文書，竄改其原有之內容者，始屬變造。倘無
製作權而擅以公務機關名義，製作虛偽之公文書，既非就真正之公文書加以竄改，則
屬偽造之範疇。原判決認定上訴人偽造第一商業銀行台南分行代理公庫收取稅款之收
稅章，加蓋於金巨成公司之繳款書上，變造足以證明已繳清稅款之繳款書。如果無訛
，則上訴人於繳款書上加蓋偽造之收稅章，以之證明業已繳清稅款，該項戳記似具有
創設性，並非將原有文書內容為不實之改變，能否猶認屬變造公文書？饒有再事探求
餘地。(二)上訴人自始否認偽造第一商業銀行台南分行之收稅章，辯稱係從別張繳款書
剪下收稅章，粘貼在上開繳款書後予以影印，再將影本交給金巨成公司等語。原判決
僅憑該分行覆函，以繳款書上之收稅章與其使用之章不符，遽認收稅章係上訴人所偽
造。但對於上訴人究竟如何偽造收稅章，則未敘明其所憑之證據；而就上訴人所為之
辯解何以不足採納，復未說明其理由，難謂於法無違。且卷內似無查扣收稅章之資料
，乃原判決主文及理由均記載收稅章已「扣案」，併有可議。(三)訊問被告應先告知犯
罪之嫌疑及所犯所有罪名。罪名經告知後，認為應變更者，應再告知，刑事訴訟法第
九十五條第一款定有明文。此項規定，旨在使被告得以充分行使其防禦權，避免法院
突擊性之裁判，藉以維護程序正義。本件檢察官係以上訴人涉有刑法第二百十一條、
第三百三十六條第二項罪嫌，提起公訴；原判決改論以同法第二百十六條、第二百十
一條行使變造公文書罪及同法第三百三十六條第二項業務上侵占罪，並依牽連關係從
一重之行使變造公文書罪處斷。但稽之原審審判筆錄，僅記載：「審判長法官先對被
告告知其犯罪之嫌疑及所犯所有罪名（詳如起訴書所載）……」（見原審卷第二十二
頁反面）。亦即審判長僅告知上訴人起訴書記載之罪名，而未再告知其所變更之罪名
，予以上訴人辯明該犯罪嫌疑之機會，即遽為辯論終結，定期宣判，其所踐行之訴訟
程序，亦非適法。上訴意旨指摘原判決違背法令，尚非全無理由，應認有撤銷發回更
審之原因。
據上論結，應依刑事訴訟法第三百九十七條、第四百零一條，判決如主文。
中      華      民      國     九十     年      二      月      八      日
                              最高法院刑事第五庭
                                  審判長法官  紀  俊  乾
                                        法官  黃  正  興
                                        法官  陳  東  誥
                                        法官  張  春  福
                                        法官  韓  金  秀
      右正本證明與原本無異
                                              書  記  官
中      華      民      國     九十     年      二      月     十二     日


司法院資訊處製作；財團法人民間司法改革基金會備份。
